【裁判字號】    95,上訴,1196
【裁判日期】    950713
【裁判案由】    偽證
【裁判全文】
臺灣高等法院臺中分院刑事判決        95年度上訴字第1196號
上  訴  人  台灣台中地方法院檢察署檢察官
被      告  甲○○
被      告  丙○○
上列上訴人因被告等偽證案件，不服臺灣臺中地方法院95年度訴
字第142號中華民國95年4月13日第一審判決（起訴案號：臺灣臺
中地方法院檢察署 94年度偵字第18922號），提起上訴，本院判
決如下：
    主  文
原判決撤銷。
甲○○證人，於檢察官偵查時，於案情有重要關係之事項，供前
具結，而為虛偽陳述，處有期徒刑參月。
丙○○證人，於檢察官偵查時，於案情有重要關係之事項，供前
具結，而為虛偽陳述，累犯，處有期徒刑肆月。
    事  實
一、甲○○曾於民國88年間因竊盜案件經原審法院判處拘役40日
    ，緩刑2年確定； 又因施用毒品案件，經原審法院裁定送觀
    察、勒戒後，認無繼續施用毒品之傾向，由台灣台中地方法
    院檢察署檢察官於94年1月28日為不起訴處分； 丙○○前因
    懲治盜匪條例案件經本院判處有期徒刑15年確定，執行後於
    88 年7月19日因縮短刑期假釋出監，至94年8月6日假釋付保
    護管束期滿，未經撤銷假釋，以已執行完畢論，詎均仍不知
    悔改。(一)甲○○於民國九十四年九月二十三日，在台灣臺中
    地方法院檢察署檢察官偵查被告夏游所涉販賣毒品案件（
    後分案號：九十四年度偵字第一五五八二號）訊問時，明知
    夏游並未販賣安非他命予甲○○施用，竟就該案之被告夏
    游是否販賣安非他命予甲○○之問題作證時，具結後證述
    ：夏游（即夏太太，下同）有販賣安非他命予甲○○，並
    詳證稱：伊是打0000000000號電話給被告夏游，她叫伊到
    她家拿，伊將錢親自交給夏游，夏游將安非他命交給伊
    ，伊向夏游買過安非他命十幾次，自今年過年前二個月開
    始，最後一次是三個月前，（檢察官諭知將夏游帶入庭，
    後又諭知無庸帶入庭）夏太太現在關在地檢署拘留室等語，
    而就與案情有重要關係之事項，具結後而為虛偽之陳述。(二)
    丙○○亦於九十四年九月二十三日，在台灣臺中地方法院檢
    察署檢察官偵查上開被告夏游所涉販賣毒品案件訊問時，
    明知夏游並未販賣安非他命予丙○○施用，竟就該案之被
    告夏游是否販賣安非他命予丙○○之問題作證時，具結後
    證述：夏游有販賣安非他命予丙○○施用，並詳證稱：伊
    有向夏游買過安非他命十次左右，第一次是在二年前，在
    忠明南路口，是拿三千元給夏游，夏游馬上交安非他命
    給伊，第二次在92年底，伊向夏游買三千元安非他命，伊
    拿三千元給夏游，夏游拿安非他命給伊，第三次以後就
    開始以上述方式向夏游買安非他命，之後都是以三千元或
    五千元的代價購買，方式都是伊親自在夏游家交錢給夏游
    ，由夏游本人親自收，安非他命是由夏游親自交給伊
    ，伊拿到安非他命就離開夏游住處，目前在庭之夏游就
    是夏太太等語，而就與案情有重要關係之事項，具結後而為
    虛偽之陳述。嗣於同年十月十三日檢察官訊問時，甲○○及
    丙○○以證人身分具結後，就同一問題，均證稱：未向夏游
    購買安非他命等語，並坦承九十四年九月二十三日作證時
    所為陳述係屬偽證或證詞不實在，始知甲○○、丙○○於九
    十四年九月二十三日之證詞，均屬虛偽證述。
二、案經台灣台中地方法院檢察署檢察官偵查起訴。
    理  由
一、訊據被告甲○○坦稱於九十四年九月二十三日檢察官偵查時
    ，於具結後確時供稱有向夏游購買毒品安非他命，夏游
    那次有賣安非他命給伊等情，惟否認有偽證之犯行，辯稱伊
    並無陷害夏游之意思云云。次訊據被告丙○○固稱伊並未
    向夏游購買安非他命，然亦否認有偽證之犯行。惟查：
  (一)被告甲○○於民國九十四年九月二十三日，在台灣臺中地方
    法院檢察署檢察官偵查被告夏游所涉販賣毒品案件訊問時
    ，就該案之被告夏游是否販賣安非他命予甲○○之問題作
    證時，具結後證述：夏游有販賣安非他命予甲○○，並詳
    證稱：伊是打0000000000號電話給被告夏游，她叫伊到她
    家拿，伊將錢親自交給夏游，夏游將安非他命交給伊，
    伊向夏游買過安非他命十幾次，自今年過年前二個月開始
    ，最後一次是三個月前，（檢察官諭知將夏游帶入庭，後
    又諭知無庸帶入庭）夏太太現在關在地檢署拘留室等語。另
    被告丙○○亦於九十四年九月二十三日，在台灣臺中地方法
    院檢察署檢察官偵查上開被告夏游所涉販賣毒品案件訊問
    時，就該案之被告夏游是否販賣安非他命予丙○○之問題
    作證時，亦具結後證述：夏游有販賣安非他命予丙○○施
    用，並詳證稱：伊有向夏游買過安非他命十次左右，第一
    次是在二年前，在忠明南路口，是拿三千元給夏游，夏游
    馬上交安非他命給伊，第二次在92年底，伊向夏游買三
    千元安非他命，伊拿三千元給夏游，夏游拿安非他命給
    伊，第三次以後就開始以上述方式向夏游買安非他命，之
    後都是以三千元或五千元的代價購買，方式都是伊親自在夏
    游家交錢給夏游，由夏游本人親自收，安非他命是由
    夏游親自交給伊，伊拿到安非他命就離開夏游住處，目
    前在庭之夏游就是夏太太等語。此分別有被告二人於該日
    作證之訊問筆錄及證人結文附於原審卷可稽。
  (二)次查，被告二人嗣於同年十月十三日檢察官訊問時，甲○○
    及丙○○以證人身分具結後，就該案之被告夏游是否販賣
    安非他命予甲○○、丙○○之問題作證時，均一致證稱：未
    向夏游購買安非他命等語，其中丙○○並稱：伊第一次在
    檢察官訊問時所言真的是冤枉夏游，伊承認檢察官第一次
    訊問時指認夏游賣安非他命給伊是偽證等語，被告甲○○
    亦稱：伊承認第一次在檢察官面前的證詞不實在等語，有該
    日訊問筆錄、結文在卷可稽，核與夏游於警詢、偵查時均
    供稱伊並未販賣安非他命給甲○○、丙○○之情相符。夏游
    於該案經偵查後，並因而獲不起訴處分確定，此並有台灣
    台中地方法院檢察署94年度偵字第15582 號檢察官不起訴處
    分書、台灣高等法院台中分院94年度上職議字第5352號處分
    書各一份在卷可稽（見94年度偵字第15582號卷第28-29、34
    頁）。按被告以外之人於審判外之陳述，雖不符前四條之規
    定，而經當事人於審判程序同意作為證據時，法院審酌該言
    詞陳述或書面陳述作成時之情況，認為適當者，亦得為證據
    。當事人、代理人或辯護人於法院調查證據時， 知有第159
    條第1項不得為證據之情形， 而未於言詞辯論終結前聲明異
    議者，視為有前項之同意，刑事訴訟法第159條之5定有明文
    。有關夏游販毒案中，夏游於警詢、偵訊中均供稱並未
    販賣安非他命予被告二人，而本案於原審調查證據時法官問
    ：「對於夏游尹（應係）所述為（應係未）販賣毒品一節
    ，有何意見（逐一提示並告以要旨）？」，被告均答「無意
    見」，亦有原審審判筆錄可稽；本案審理時，當事人亦未於
    言詞辯論終結前聲明異議，視為同意作為證據，本院以該案
    被告夏游始終否認有販賣安非他命情事，且該案確未查獲
    有關販毒帳冊或毒品，又未有人主張夏游於警詢陳述有何
    非基於其自由意思所為之陳述，本院認為適當，依刑事訴訟
    法第159條之5規定，夏游於警詢陳述得為證據，具有證據
    能力。另夏游於偵查之陳述，亦未有何非基於夏游自由
    意思而為陳述之情形，並無顯有不可信之情況，依刑事訴訟
    法第159條之1第2項規定，得為證據，亦有證據能力。
  (三)又按，刑事訴訟法第一八一條：「證人恐因陳述致自己‧‧
    ‧受刑事追訴或處罰者，得拒絕證言」，此種拒絕證言之法
    理基礎在於不自證己罪原則，而所謂「不自證己罪原則」，
    乃指任何人皆無義務以積極作為來協助對己的刑事訴追；反
    面言之，即國家機關不得強制任何人積極自證己罪，據此被
    告對於被控之嫌疑，並無陳述之義務，而是享有陳述之自由
    ，被告可以從對己最有利之防禦角度自行決定是否保持緘默
    ，因此證人之前開拒絕證言權，係與被告之緘默權同屬不自
    證己罪之特權。而我國刑事訴訟法對被告緘默權係規範於刑
    事訴訟法第九十五條第二款「訊問被告應先告知左列事項：
    二得保持緘默‧‧‧」，違反此一告知義務之效果，則於同
    法第一五八條之二明定：「違背第九十三條之一第二項；第
    一百條之三第一項規定，所取得被告或犯罪嫌疑人之自白及
    其他不利之陳述，不得作為證據。但經證明其違背非出於惡
    意，且該自白或陳述係出於自由意志者，不在此限。檢察事
    務官、司法警察官或司法警察詢問受拘提、逮捕之被告或犯
    罪嫌疑人時，違反第九十五條第二款、第三款之規定者，準
    用前項規定」，是以刑事訴訟法對於違反被告享有緘默權之
    告知義務，而認其自白及其他不利之陳述，不得作為證據，
    僅限於檢察事務官、司法警察官或司法警察之違反時，並不
    及於檢察官或法官之違反告知義務。況依上開但書規定，經
    證明其違背非出於惡意，且該自白或陳述係出於自由意志者
    ，不在此限。是以就同屬緘默權性質之權利告知，對於對被
    告之告知或證人之告知，就告知義務之違反時，刑事訴訟法
    僅針對檢察事務官、司法警察官或司法警察對於被告緘默權
    告知義務違反時有證據排除之效果，自難以檢察官違反對證
    人告知拒絕證言權利義務之違反，即認證人等之供述非屬適
    法之證據。最高法院95年度台上字第909 號裁判意旨亦謂：
    「違反告知義務之證人證詞，對訴訟當事人仍具有證據能力
    ，至於證據證明力如何，則由法院依據體個案判斷之」，亦
    同此旨趣可參。又，證據使用之禁止屬證據法上之機制，應
    否禁止使用該項證據應有其獨自的考量因素，尤其是取證規
    範不計其數，各自的規範目的有別，取證違法的型態輕重更
    是不一而足，因此國家違法取得之證據不當然應予排除，仍
    應考量規範保護之目的依個案衡量，並兼顧比例原則，以權
    衡國家訴追利益與個人權利保護之必要性予以審查，此由我
    國刑事訴訟法第一五八條之四規定「除法律另有規定外，實
    施刑事訴訟程序之公務員因違背法定程序取得之證據，其有
    無證據能力之認定，應審酌人權保障及公共利益之均衡維護
    」即知，於該條之立法理由二亦說明「法院在裁判時，應就
    個案利益與刑事訴追利益彼此間權衡評估。由此可知當前證
    據法則之發展，係朝基本人權保障與社會安全保障兩個理念
    相調和之方向進行，期能保障個人基本人權，又能兼顧真實
    之發現，而達社會安全之維護。因此探討違背法定程序取得
    之證據，是否具有證據能力，自亦不能悖離此一方向。另供
    述證據與非供述證據之性質不同，一般認為供述證據之採取
    過程如果違法，即係侵害了個人自由意思，故而應嚴格禁止
    ，而蒐集非供述證據之過程如果違背法定程序，則因證物之
    型態並未改變，尚不生不可信之問題。本次刑事訴訟法之修
    正，已就違背法定障礙事由及禁止夜間訊問與告知義務等規
    定暨違法未經具結所取得供述證據之證據能力，增訂第一五
    八條之二、第一五八條之三，以資規範。而現行本法第一百
    條之一第二項、組織犯罪條例第十二條等，亦有關於證據強
    制排除之規定，為求週延，並兼顧人權保障及公共利益之維
    護，爰增訂本條，使其他違背法定程序所取得之證據，其有
    無證據能力之認定，有一衡平之規定，避免因為排除法則之
    普遍適用，致使許多與事實相符之證據，無可例外地被排除
    」，足見立法機關對於違反告知義務之法律效果，已有妥適
    之考量，當時對於告知證人得以拒絕證言之義務之違反，並
    未有明文排除適用之規定，益見非謂一有違反法定程序之告
    知義務，即可排除該項證據之適用。再，刑事訴訟法第一八
    一條固有規定證人得拒絕證言，惟於同法第183條第2項亦規
    定：「拒絕證言之許可或駁回，偵查中由檢察官命令之，審
    判中由審判長或受命法官裁定之」，是以得否拒絕證言，首
    應審查其是否有得拒絕證言之權利。而刑事訴訟法第一八一
    條之法理基礎在於不自證己罪原則前已述及，為免證人可能
    因為其陳述而自證己罪，使證人陷於控訴自己或偽證之矛盾
    ，因此刑事訴訟法遂賦予其拒絕證言之權利。本件被告甲○
    ○於94年9月22日17時20 分許，在台中市○○區○○路5之1
    號，為警持搜索票查獲持有安非他命，其於 94年9月23日警
    詢中已坦承吸食安非他命之罪刑，另被告丙○○亦於 94年9
    月22日為警持搜索票在其住處查獲持有安非他命吸食器，於
    警詢中亦坦承施用安非他命之罪刑，此有被告二人警詢筆錄
    在卷足稽（見台中縣警察局烏日分局嫌疑人夏游刑案偵查
    卷宗），是被告二人施用毒品之罪刑已因遭警查獲相關物證
    ，及被告二人之自白而為偵查機關知悉，並受訴追，而後檢
    察官始於偵訊中詢問其二人毒品來源，與刑事訴訟法第一八
    一條規定「證人恐因陳述致自己‧‧‧受刑事訴追或處罰者
    ，得拒絕證言權」之規定尚有未符，亦與該條之法律規範保
    護目的不符，因此被告二人於夏游涉嫌販毒案中作證，並
    無拒絕作證之權利，從而原檢察官未告知被告二人有得拒絕
    證言之權利，並無違反規定。
  (四)此外，被告夏游案件，並未查獲有關販毒帳冊、毒品，有
    該案扣押物品目錄表可稽，另該案之通訊監察書、通訊譯文
    、記載行動電話號碼之紙條、該案查扣之物品（有扣押物品
    目錄表可稽），均不足以證明夏游有販賣安非他命情事，
    自不足為有利於被告之認定。雖被告丙○○另辯以在警局時
    員警要伊說是向夏游購買毒品云云。然查，被告丙○○於
    警詢及九十四年九月二十三日偵查作證時，固均陳稱係向夏
    游購買安非他命，惟丙○○於作證時就向夏游購買十次
    安非他命之情形，詳述其過程之情節（見原審卷第26頁第三
    個問答內容），未見被告丙○○之警詢筆錄有相同於此段內
    容之詳細載述。苟如被告丙○○所辯，其對於檢察官所訊關
    於向夏游購買安非他命情形所為回答內容頂多與警詢所述
    相同，何以於九十四年九月二十三日偵查作證時，反有諸多
    警詢所未陳述之詳細內容？在在均見被告丙○○所辯與事實
    不合，難以採信。本案事證已臻明確，被告二人否認犯罪並
    所為之辯解，均係事後卸責之詞，不足採信，渠等犯行均堪
    認定，自應依法論科。
二、核被告二人於檢察官偵查時，於案情有重要關係之事項，供
    前具結，而為虛偽陳述，所為均係犯刑法第一百六十八條之
    偽證罪。被告丙○○前因懲治盜匪條例案件經本院判處有期
    徒刑15年確定，執行後於88年7月19 日因縮短刑期假釋出監
    ，至94年8月6日假釋付保護管束期滿，未經撤銷假釋，以已
    執行完畢論，此有台灣高等法院被告前案紀錄表在卷可稽，
    其於刑之執行完畢後五年以內再犯本件有期徒刑以上之刑之
    罪，為累犯，應依法加重其刑。又刑法第四十七條累犯之規
    定，業於九十四年二月二日經以總統華總一義字第09400014
    901 號令修正公布，並自九十五年七月一日施行。以本案被
    告丙○○情形言，不論依照修正前刑法第四十七條或修正後
    刑法第四十七條第一項規定，被告均成立累犯，應逕適用被
    告丙○○行為時之修正前刑法第四十七條累犯之規定，併予
    敘明。原審未細心勾稽，遽為被告二人無罪之諭知，自有未
    當，檢察官執此上訴，指摘原判決不當，為有理由，應由本
    院將原判決撤銷改判。爰審酌被告二人之前科素行（有台灣
    高等法院被告前案紀錄表可稽）、犯罪之動機、目的、手段
    、偽證之內容係指他人犯販賣安非他命之重罪，然尚能於第
    二次偵查時迅供出實情，坦承於九十四年九月二十三日所述
    係屬偽證或所言不實在，夏游於偵查中即經檢察官處分不
    起訴，未浪費過多之司法資源，及被告等犯罪後之態度等一
    切情狀，各量處如主文第二、三項所示之刑，以示懲儆。被
    告甲○○雖有冠狀動脈之疾病，業據其提出診斷證明書一份
    供參，然其另因毒品危害防制條例案件，經原審法院判處有
    期徒刑四月，如易科罰金以（銀元）三百元折算一日，並於
    九十五年一月十六日確定，有台灣高等法院被告前案紀錄表
    可稽，自不得對之宣告緩刑，併予敘明。
據上論結，應依刑事訴訟法第三百六十九條第一項前段、第三百
六十四條、第二百九十九條第一項前段，刑法第二條第一項前段
、第一百六十八條、（修正前）第四十七條，判決如主文。
本案經檢察官乙○○到庭執行職務。
中    華    民    國    95    年    7     月    13    日
            刑事第四庭  審判長法  官  洪  耀  宗
                              法  官  劉  登  俊
                              法  官  江  德  千
上列正本證明與原本無異。
如不服本判決應於收受送達後十日內向本院提出上訴書狀，其未
敘述上訴之理由者並得於提起上訴後十日內向本院補提理由書（
均須按他造當事人之人數附繕本）。
                              書記官  吳  麗  琴
中    華    民    國    95    年     7    月   14    日
【附錄論罪科刑法條】
刑法第168條：
於執行審判職務之公署審判時或於檢查官偵查時，證人、鑑定人
、通譯於案情有重要關係之事項，供前或供後具結，而為虛偽陳
述者，處七年以下有期徒刑。


司法院資訊處製作；財團法人民間司法改革基金會備份。
